【裁判字號】    98,訴,715
【裁判日期】    990712
【裁判案由】    損害賠償
【裁判全文】
臺灣嘉義地方法院民事判決               98年度訴字第715號
原      告
即反訴被告  稻江科技暨管理學院
法定代理人  楊正宏
訴訟代理人  許坤立律師
複 代理 人  黃曜春律師
被      告  張育彰
被      告
即反訴原告  高淑真
共      同
訴訟代理人  林德昇律師
            謝耿銘律師
上列當事人間請求損害賠償事件，經本院於民國99年6月28日言
詞辯論終結，判決如下：
    主  文
被告應連帶給付原告新臺幣壹佰參拾貳萬參仟伍佰肆拾玖元，及
自民國九十八年十二月二十三日起至清償日止，按週年利率百分
之五計算之利息。
訴訟費用新臺幣壹萬肆仟壹佰陸拾柒元由被告連帶負擔。
本判決第一項於原告以新臺幣肆拾肆萬元或同金額之臺灣土地銀
行股份有限公司可轉讓定期存單為被告供擔保後，得假執行。但
被告以新臺幣壹佰參拾貳萬參仟伍佰肆拾玖元為原告預供擔保，
得免為假執行。
反訴原告之反訴及假執行之聲請均駁回。
反訴訴訟費用新臺幣壹仟元由反訴原告負擔。
    事實及理由
甲、程序方面
    按被告於言詞辯論終結前，得在本訴繫屬之法院，對於原告
    提起反訴。反訴之標的，如專屬他法院管轄，或與本訴之標
    的及其防禦方法不相牽連者，不得提起；反訴，非與本訴得
    行同種之訴訟程序者，不得提起，民事訴訟法第259條、第2
    60條第1、2項分別定有明文。本件反訴原告主張之標的經本
    訴原告主張抵銷而有相牽連之關係，揆諸上揭規定，反訴原
    告提起反訴，於法自屬有據，應予准許。
乙、實體方面
壹、本訴部分：
一、原告起訴主張：
  (一)被告高淑真於民國90年8月1日起受聘於原告擔任講師職務，
    於92年7月22日申請在職進修，經簽奉校長同意後，依90年9
    月7日第2次校務會議通過之「稻江科技暨管理學院教師研究
    進修辦法」（下簡稱90年進修辦法）完成相關程序後，雙方
    簽訂進修履行契約書（下簡稱92年契約），依90年進修辦法
    第7條第3款規定，在職進修以4年為原則，有延長必要，最
    多得再延長1年。原告為有效管理教師進修成果，採分段簽
    約，被告高淑真先簽兩年即92年8月1日至94年7月31日之92
    年契約。被告高淑真本應於94年3月申請續約，因未主動辦
    理，承辦人員亦有疏忽，迄94年7月下旬經人事室檢討發現
    ，通知被告高淑真續約，被告高淑真於94年8月3日提出申請
    再進修4年，因與進修辦法不符，已簽2年，原告依規定同意
    進修，再簽2年即自94年8月1日至96年7月31日之教師進修契
    約書（下簡稱系爭契約），並適用94年6月8日93學年度第2
    學期校務會議通過之「稻江科技暨管理學院教師進修辦法」
    （下簡稱94年進修辦法）。因系教評會於92年7月被告高淑
    真首次申請時，即開會同意其進修，系爭契約屬92年契約之
    續約，被告高淑真提出申請無庸再經系教評會討論。系爭契
    約到期後，被告高淑真尚未取得學位，應申請延長1年而未
    主動申請，並以即將獲得學位為由拖延，承辦人員疏未要求
    ，被告高淑真雖規避延長進修申請，實際上仍享有進修優惠
    。被告高淑真於97年6月取得博士學位，進修時間實際為4年
    10月，前兩年適用90年進修辦法第9條第2款規定，應返校服
    務12個月，後續2年10月，適用94年進修辦法第7條規定，必
    須繼續服務34個月，合計應服務46個月，被告僅服務13個月
    ，尚欠33個月。
  (二)依被告提出之聘書背面所示，被告高淑真上課期間每週至少
    排定4天，未排定上課時間仍應到校從事研究、服務工作與
    配合學校各項活動，原告將被告高淑真每週留校4天優惠為3
    天，雖授課時數未減少，但每週留校少1天，減少1天從事研
    究、服務工作及配合學校各項活動，又因被告高淑真進修給
    予優先排課時間之選擇，致其他教師排課時間選擇權益受損
    ，且依聘約第6條約定，授課超過約定基本時數，得支給超
    時鐘點費，未占被告高淑真便宜。本件與被告所舉臺灣新竹
    地方法院95年度訴字第352號民事判決相較，相同點僅被告
    均未達約定返校服務期限逕自離職，但請求權依據及賠償項
    目不同，且該判決判准學校請求之研究費及鐘點費。系爭契
    約非定型化契約，與被告引用之臺灣高等法院高雄分院95年
    度上字第63號判決情形不同，被告高淑真於90年8月1日起任
    職，難認對進修辦法及條件未充分瞭解，系爭契約內容亦非
    被告事前無法審閱，且契約本文不滿1頁，排版尚稱寬疏，
    表達方式亦非艱澀難懂，被告之教育程度及職業地位，應能
    充分理解契約之權利、義務及其效果，以決定帶職帶薪、留
    職停薪或辭職進修，原告有調整授課時間給予優惠且不中斷
    服務年資，返校服務提升學校學術素質，被告高淑真帶職帶
    薪期間均照常支領薪津及研究費，進修契約之給付及對待給
    付間，並無失衡平之處，難謂有何不公或無效。
  (三)依系爭契約第5條約定：被告對94年進修辦法及相關規定充
    分瞭解，並同意依照規定辦理。於進修期滿即返校服務，如
    有違約願依照前開辦法規定賠償絕無異議，並放棄抗辯權；
    第6條約定：被告高淑真徵得被告張育彰同意為保證人，連
    署保證被告高淑真確實信守契約約定，否則保證人即被告張
    育彰願負連帶賠償責任。又依94年進修辦法第7條規定：進
    修之教師於進修完成取得博士學位後必須義務繼續服務，其
    期限與進修之時間相同，否則應依本辦法第9條規定賠償原
    告；第9條第1款約定：教師進修取得博士學位後未返校服務
    或義務服務時限不足，應以在職最後12個月之月俸、研究費
    合計數乘以未服務年數之數額賠償，並繳回在職進修期間所
    支領之其他獎勵費用；計算時未達1年以實際月數折算之。
    被告高淑真97年8月與同年9月以講師敘薪，每月本薪與研究
    費新臺幣（下同）59,240元，97年10月至98年7月離職時，
    每月支助理教授本薪與研究費67,410元，被告高淑真在職最
    後12個月之月俸、研究費合計為792,580元〔（59,2402）
    ＋（67,41010）〕，以被告高淑真未服務之月份計算共計
    2,179,595元（792,58033/12）。因被告高淑真迄今未辦
    妥離職手續，故98年7月薪資尚未發給，上揭金額扣除被告
    高淑真98年7月薪資及相關稅費負擔，總計應賠償數額為2,
    116,129元｛即2,179,595－〔67,410－2,010（所得稅扣繳
    稅額）－871（健保費自付額）－763（公保費自付額）－30
    0（福利金）〕｝。原告僅依系爭契約及94年進修辦法列計
    其中21個月應履行未履行之服務義務期間，請求被告連帶賠
    償1,387,015元（即792,58021/12），再扣除上揭所列98
    年7月薪資及相關稅費負擔共計63,466元後，被告應連帶賠
    償1,323,549元。
  (四)並為聲明：求為判決如主文第1項所示，並願供現金或等值
    之臺灣土地銀行股份有限公司可轉讓定期存單為擔保，請准
    宣告假執行。
二、被告答辯以：
  (一)被告高淑真於90年8月1日起，受僱於原告擔任生活應用科學
    學系專任講師，於92年8月考取國立中興大學博士班後，向
    原告申請進修，獲准後與原告簽訂92年契約，進修期間自92
    年8月1日至94年7月31日為期2年，依92年進修辦法，被告高
    淑真必須返校服務，期間為進修期間2年之1/2，亦即1年，
    被告97年6月取得博士學位後繼續任職至98年7月離職，已服
    務1年又1月，依約完成服務年限。被告高淑真94年7月31日
    已修習完畢博士班所有學分，僅餘論文寫作，不需利用上課
    時間赴中興大學上課，不需再申請繼續進修，學校人事室要
    求填寫申請書，並非被告自願，而依94年進修辦法第11條第
    2項規定，繼續進修仍須系務會議審查同意後，依行政程序
    陳請校長核准後繼續進修，並非無須討論，如經系務會議審
    查，被告可主張契約不合理，該申請表未經核准，契約不成
    立。且系爭契約記載不完整，補蓋前校長橡皮章、官章、大
    印，校長未依用印作業要點簽名蓋私章，原告提出之契約事
    後加工，且被告於96年7月後已就讀達4個學年，仍在修讀博
    士期間，原告並未要求辦理續約，顯然未完成系爭契約簽約
    程序，系爭契約無效，96年7月以後亦無申請續約必要，原
    告要求被告賠償21個月返校服務損害，為無理由。
  (二)原告並未給予進修補助及研究協助，亦未給予學費補助或獎
    勵措施，被告高淑真每週授課天數與其他教授同為每週2至3
    天，時數依據聘書約定，未給予優惠，依所附其他教師上課
    天數、時數與被告高淑真相同，可見未享有優惠，原告如未
    舉證其他專任教師經核准變更為排課2或3天，可證授課每週
    2至3天為常態，被告高淑真未享有優惠，且未排課時間被告
    亦至學校研究、配合活動，擔任導師、排定晤談時間輔導學
    生，獲選優良教師，及研究獎勵獎狀，且突發狀況非留校時
    間可達成，被告高淑真未因進修影響教師應盡職責，原告稱
    被告高淑真每週留校3天與事實不符，亦不需請其他教師配
    合排課，不影響其他教師排課選擇權益。被告高淑真3天授
    課，其餘2天未排課並非進修之公假，且依學校教職員工請
    假規則，進修應申請並經校長同意給予公假，原告並未提出
    給予公假事證，可見原告未提供進修優惠，教育部頒教師進
    修獎勵辦法內容中，明訂教師權利義務，原告盡揀教師應盡
    義務納入進修辦法，上開獎勵辦法第4條有休假進修及公餘
    進修等部分，原告略之，進修辦法有失公平。本件原告未推
    薦被告高淑真進修，被告高淑真亦未使用教學時間，自食其
    力，利用休假日及課餘時間完成論文，並未造成原告損失，
    原告未給予進修補助及研究協助，亦未負擔費用，要求賠償
    不合理，且系爭契約限制被告高淑真自由選擇工作權利，契
    約顯失公平，被告依民法第247條之1第3款規定主張契約無
    效。
  (三)被告高淑真於98年6月10日提出辭呈，以當時學生招收情形
    應願讓被告高淑真離職，且辭呈經校長核准，原告未附辭職
    條件，亦未要求賠償，被告高淑真依規定辦離職手續，原告
    公告被告離職，被告高淑真完成合法離職手續，且原告未發
    給被告高淑真續聘聘書，又將被告健保轉出，並非未辦妥離
    職手續，原告若念舊情，不應扣留98年7月薪資。原告於被
    告高淑真離職後要求賠償，且拒不發給離職證明書，經向教
    育部陳情，原告始發給服務證明書。
  (四)並為答辯聲明：駁回原告之訴；如受不利判決，願供擔保請
    准宣告免為假執行。
貳、反訴部分：
一、反訴原告主張：反訴原告於90年8月1日起至98年7月31日止
    ，受聘於反訴被告擔任教師職務，任職期間，反訴被告尚積
    欠反訴原告98年7月份薪資，計63,466元，反訴被告於其損
    害賠償起訴狀中亦坦承積欠上開薪資，反訴原告請求有理由
    等語。並為聲明：反訴被告應給付反訴原告63,466元，及自
    98年8月1日起至清償日止，按週年利率5％計算之利息，並
    請依職權宣告假執行。
二、反訴被告則以：反訴被告於本訴請求賠償之金額，係以對於
    反訴原告請求之損害賠償金額，抵銷扣除反訴原告98年7月
    薪資及相關稅費負擔後之餘額，反訴原告反訴請求給付98年
    7月份薪資63,466元顯無理由等情置辯。並為答辯聲明：駁
    回反訴原告之訴，如受不利判決反訴被告願供擔保，請准宣
    告免為假執行。
參、本院得心證之理由：
一、本訴部分：
  (一)原告主張被告高淑真於上揭期間任職於原告擔任教職，被告
    高淑真於92年7月申請在職進修，前往國立中興大學進修博
    士學位，經校長同意並完成相關程序後，被告與原告簽訂92
    年契約，適用90年進修辦法規定，於94年8月簽訂系爭契約
    ，當時相關法規為94年進修辦法，又被告高淑真於97年6月
    取得博士學位後，繼續服務13個月，於98年7月31日離職，
    當時尚有98年7月薪資（扣除相關稅費負擔）63,466元尚未
    領取等情，被告不爭執，並有被告高淑真聘書、92年契約、
    90年進修辦法、系爭契約、94年進修辦法、博士學位證書、
    教職員工服務年資證明書等在卷可稽，堪信為真。
  (二)原告主張被告高淑真依92年契約及90年進修辦法規定、系爭
    契約及94年進修辦法規定，應於取得博士學位後返校服務合
    計46個月，被告僅服務13個月，尚欠33個月，並依系爭契約
    及94年進修辦法規定，以21個月計算並扣抵被告高淑真98年
    7月薪資及相關稅費負擔後，請求被告連帶賠償金額共計1,3
    23,549元等情，為被告否認並辯稱：被告高淑真取得博士學
    位後，服務13個月離職，已依92年契約完成服務1年之年限
    ，被告高淑真於94年7月已修習完畢博士班所有學分，僅餘
    論文寫作，無需利用授課時間至國立中興大學上課，係學校
    人事室要求填寫申請書，但申請書未經審核，又未經系務會
    議審查同意，系爭契約記載不完整，校長是否簽章有疑義，
    契約無效，且原告未給予進修補助及研究協助，亦未給予公
    假或減免授課時數，被告高淑真並未享有優惠，原告亦無損
    失，要求賠償不合理，又被告高淑真合法完成離職手續，當
    時原告並未附辭職條件亦未要求賠償，94年進修辦法及系爭
    契約有失公平，契約無效，被告不受拘束等情，是本件爭點
    在於：系爭契約是否有效，原告請求是否有理由。
  (三)原告就其主張，業已提出系爭契約及94年進修辦法為據，被
    告雖以上揭情詞置辯，然依兩造92年契約及90年進修辦法所
    示，該校進修分為留職留薪、留職停薪及在職進修3種，被
    告92年契約係勾選在職進修欄位，再依90年進修辦法第2條
    第3款、第7條、第9條及第10條規定觀之，被告高淑真至國
    立中興大學進修，係以在職進修亦即利用授課及應留校服務
    期間之餘，前往研究進修，此種在職進修以4年為原則，若
    有延長必要時，得再延長1年，又在職進修之教師取得博士
    學位後，返校服務年限，為在職進修年限之0.5倍，研究進
    修之教師應與學校簽訂返校服務契約，並辦妥保證手續。再
    依當時校長葉明德93年8月17、同年10月29日簽文所示，當
    時90年進修辦法有重新檢討必要，被告高淑真等教師進修契
    約係採分段方式，先簽至94年7月，94年8月1日之後另辦續
    約。又94年時原告已於93學年度第2學期校務會議通過94年
    進修辦法，依該辦法第2條、第3條規定，教師進修係指在職
    進修，就讀博士班取得博士學位之進修而言，並以4個學年
    為限，而觀之系爭契約進修期間自94年8月1日至96年7月31
    日止，與上開校長簽文續約時間相符，參以上揭進修辦法之
    在職進修均有4年年限規定，而90年進修辦法第13條及94年
    進修辦法第10條亦均有未取得學位提前辭職之後續相關規定
    以觀，教師選定在職進修方式進修後，如無其他約定，當無
    變更進修方式可言，本件被告高淑真至國立中興大學進修博
    士學位，係屬在職進修性質，系爭契約應為92年契約之續約
    無疑，則被告高淑真94年8月之後2年期間進修申請既尚在經
    校長核准範圍內，自難認有違反94年進修辦法第11條第2項
    須經核准之規定意旨情事，亦難遽認原告未依程序核准，進
    而推斷系爭契約無效。且依兩造所陳系爭契約之簽約過程，
    係由校長葉明德簽文同意分段簽約方式，並係原告提出要約
    ，由被告承諾簽約，於被告簽約時，雙方就系爭契約之意思
    表示合致，系爭契約業已成立，被告所提學校蓋用印信作業
    要點，僅係用印行政規範，有無違反用印規範並不影響系爭
    契約效力，且原告提出之系爭契約書，其上校方簽章欄，均
    有學校及校長印文，並非空白，參以原告99年3月18日（99
    ）稻院人字第0991000277號函文貳之(二)所示，系爭契約係1
    式3份，被告亦應有契約原本，則被告未提出其存留之契約
    原本，以向教育部調閱之契約影本據為抗辯，亦難遽採為有
    利被告之認定。又被告是否於96年8月後與原告續約，並不
    影響系爭契約效力，被告據以佐稱系爭契約未完成簽約程序
    而無效云云，顯非可採。
  (四)本件依94年進修辦法第3條規定：在職進修博士學位，以4個
    學年為限，且每週進修時間以2天為限，但已經博士論文口
    試通過或毋需定時上課者，每週進修時間以1天為限；兼行
    政職務或兼辦系務者，除前往進修上課時間外，仍應依學校
    規定上班處理校務；有延長進修時間必要時，應檢附證明文
    件申請等文觀之，94年進修辦法中之進修時間應以公假視之
    ，且教師在職進修期間，並不排除博士論文寫作期間，亦不
    影響教師在校授課及兼任行政職務。而本件原告依94年進修
    辦法，調整被告高淑真授課天數為每週3天，餘2天以公假准
    予進修等情，有原告上揭99年3月18日函文貳之(一)說明可參
    ，並有被告高淑真92至97學年度之課表在卷可佐，原告既已
    依相關進修辦法規定准予被告高淑真進修博士學位，亦已依
    規定給予調整排課，被告高淑真以學校教職員工請假規則抗
    辯原告未予公假優惠云云，自非可採。又被告所提其他教師
    課表排課情形並無礙原告有依進修辦法調整排課之事實認定
    ，且所舉其他教師授課條件及情況不明，亦難據為有利被告
    之認定。再觀諸94年進修辦法係依據教育部頒教師進修研究
    獎勵辦法第4條、第12條、第13條規定辦理，簽約目的在規
    範及保障學校與教師雙方之權利與義務，且為原告校務會議
    通過所有專任教師適用之辦法，參以教師進修研究獎勵辦法
    第12條第3項規定：私立學校教師進修、研究後之服務義務
    ，依本辦法之規定。但服務學校與教師另有約定者，從其約
    定；同辦法第13條規定：教師進修、研究後，如未履行服務
    義務或未獲續聘，除有不可歸責於當事人之事由外，應依進
    修、研究契約書之約定，按未履行義務期間比例，償還進修
    、研究期間所領之薪給及補助。上開獎勵辦法並不排除私立
    學校教師與服務學校間得另為約定，且亦有服務義務及未履
    行義務應償還所領薪給及補助之相關規定，本件94年進修辦
    法及系爭契約內容尚難認有被告所指顯失公平之情事。又系
    爭契約係在職進修性質，已如上述，被告所提上開判決之情
    節與本件進修性質尚有未合，自難比附爰引為有利被告之認
    定。
  (五)被告高淑真係於98年6月10日向原告申請於7月31日離職，因
    被告高淑真依約應服務時間未滿，原告於98年7月13日（98
    ）稻院人字第0981000870號函請被告高淑真於7月31日前賠
    償原告損失後始得離職，惟被告高淑真未履行並向教育部陳
    情，原告依教育部函示於被告高淑真離職時，發給服務年資
    證明並備註未履行之義務及未依法完成離職程序載明於證明
    書中，被告高淑真因未依規定完成離職手續且有賠償金問題
    ，原告暫未核撥其98年7月薪資，俟判決後再行處理等情，
    有原告上揭99年3月18日函文貳之(三)說明可參，並有原告書
    函、教育部函文、陳情書、教職員工服務年資證明書等附卷
    可佐，被告所辯離職時原告未要求賠償云云，顯與實情不符
    ，亦難僅以被告高淑真確已離職之事實，據為有利被告之認
    定。
  (六)基上，系爭契約有效，本件依92年契約及90年進修辦法、系
    爭契約及94年進修辦法有關服務義務規定計算，被告高淑真
    於取得博士學位後僅繼續服務13個月，原告以21個月計算違
    約期間，並未超逾上開約定期間，應予准許。則原告依其上
    揭計算，主張被告依系爭契約應連帶賠償1,387,015元，再
    扣除上揭所列98年7月薪資及相關稅費負擔共計63,466元後
    ，被告應連帶賠償1,323,549元等情可採，應予准許。
  (七)末按給付無確定期限者，債務人於債權人得請求給付時，經
    其催告而未為給付，自受催告時起，負遲延責任。其經債權
    人起訴而送達訴狀，或依督促程序送達支付命令，或為其他
    相類之行為者，與催告有同一之效力，民法第229條第2項定
    有明文。又遲延之債務，以支付金錢為標的者，債權人得請
    求依法定利率計算之遲延利息。但約定利率較高者，仍從其
    約定利率；應付利息之債務，其利率未經約定，亦無法律可
    據者，週年利率為百分之五，亦為同法第233條第1項及第20
    3條所明定。查原告請求被告連帶賠償金額，並未定有給付
    期限，原告請求自起訴狀繕本送達（有送達證書可稽）翌日
    即98年12月23日起算至清償日止，按週年利率5％計算之利
    息，未逾上開規定範圍，自無不合。
二、反訴部分：
    反訴原告主張其98年7月薪資63,466元尚未領取乙節，反訴
    被告不爭執，堪信為真，然上開金額業經抵銷扣除，已如上
    述，反訴原告請求反訴被告返還上開款項及相關利息，為無
    理由，應予駁回。
三、綜上所述，原告依系爭契約及94年進修辦法規定，請求被告
    連帶給付1,323,549元，及自98年12月23日起至清償日止，
    按週年利率5％計算之利息，為有理由，應予准許；就反訴
    部分，反訴原告請求反訴被告給付63,466元，及自98年8月1
    日起至清償日止，按週年利率5％計算之利息，為無理由，
    應予駁回。
肆、假執行之宣告：本訴部分，兩造分別陳明願供擔保，請求宣
    告假執行或免為假執行，經核均無不合，爰分別酌定相當之
    擔保金額准許之；反訴部分，反訴原告之訴既經駁回，其依
    職權宣告假執行之聲請已失所依附，應併予駁回。
伍、本件為判決基礎之事證已臻明確，兩造所為之其他主張、陳
    述並所提之證據，經審酌後，認均與本件之結論無礙，不再
    逐一論駁，併予敘明。
陸、按法院為終局判決時，應依職權為訴訟費用之裁判，民事訴
    訟法第87條第1項定有明文，經核本訴及反訴訴訟費用額各
    為裁判費14,167元、1,000元，爰確定如主文第2及第5項所
    示。
柒、據上論結，本件原告之訴為有理由，反訴原告之訴為無理由
    ，依民事訴訟法78條、第85條第2項、第390條第2項、第392
    條第2項，判決如主文。
中    華    民    國    99    年    7     月    12    日
                  民事第三庭  法  官  陳端宜
以上正本係照原本作成。
如對本判決上訴須於判決送達後20日內向本院提出上訴狀。如委
任律師提起上訴者，應一併繳納上訴審裁判費。
中    華    民    國    99    年    7     月    12    日
                              書記官  馬嘉蓮

司法院資訊處製作；財團法人民間司法改革基金會備份。
